【裁判字號】    99,訴,123
【裁判日期】    990527
【裁判案由】    偽造有價證券等
【裁判全文】
臺灣桃園地方法院刑事判決               99年度訴字第123號
公  訴  人  臺灣桃園地方法院檢察署檢察官
被      告  丙○○原名張玉蓮.
選任辯護人  姜明遠律師
上列被告因偽造有價證券等案件，經檢察官提起公訴（98年度調
偵字第602號），本院判決如下：
    主  文
丙○○無罪。
    理  由
一、證據能力之說明
  (一)按被告之自白，非出於強暴、脅迫、利誘、詐欺、疲勞訊問
    、違法羈押或其他不正之方法，且與事實相符者，得為證據
    。被告陳述其自白係出於不正之方法者，應先於其他事證而
    為調查。該自白如係經檢察官提出者，法院應命檢察官就自
    白之出於自由意志，指出證明之方法。刑事訴訟法第156 條
    第1項、第3項分別定有明文。查被告於準備程序、審判期日
    對於檢察官所提出偵查訊問筆錄之證據能力均不爭執，本院
    亦查無明顯事證足認檢察官於製作該等筆錄時，有對被告施
    以法所禁止之不正方法等情事，是被告審判外自白之陳述筆
    錄係出於其任意性所製作，具證據能力。
  (二)按證人、鑑定人依法應具結而未具結者，其證言或鑑定意見
    ，不得作為證據，刑事訴訟法第158 條之3 定有明文。又所
    謂「依法應具結而未具結者」，係指檢察官或法官依刑事訴
    訟法第175 條之規定，以證人身分傳喚被告以外之人到庭作
    證，或雖非以證人身分傳喚到庭，而於訊問調查過程中，轉
    換為證人身分為調查時，此時其等供述之身分為證人，則檢
    察官、法官自應依同法第186 條有關具結之規定，命證人供
    前或供後具結，其陳述始符合同法第158 條之3 規定，而有
    證據能力；若檢察官或法官非以證人身分傳喚而以告發人、
    告訴人、被害人或共犯、共同被告身分傳喚到庭為訊問時，
    其身分既非證人，即與「依法應具結」之要件不合，縱未命
    其具結，純屬檢察官或法官調查證據職權之適法行使，當無
    違法可言。而前揭不論係本案或他案在檢察官面前作成未經
    具結之陳述筆錄，係屬被告以外之人於偵查中向檢察官所為
    之陳述，本質上屬於傳聞證據，基於保障被告在憲法上之基
    本訴訟權，除該被告以外之人死亡、身心障礙致記憶喪失或
    無法陳述、滯留國外或所在不明而無法傳喚或傳喚不到、或
    到庭後拒絕陳述等情形外，如已經法院傳喚到庭具結而為陳
    述，並經被告之反對詰問，前揭非以證人身分而在檢察官面
    前未經具結之陳述筆錄，除顯有不可信之情況者外，得為證
    據，並應於判決內敘明其符合傳聞證據例外之理由；又前揭
    非以證人之身分在審判中之陳述筆錄，倘該被告以外之人已
    經法院以證人身分傳喚到庭並經具結作證，且由被告為反對
    詰問，或有前揭傳喚不能或詰問不能之情形外，該未經具結
    之陳述筆錄因屬審判上之陳述，自有證據能力；若係在另案
    法官面前作成之陳述筆錄，本質上亦屬傳聞證據，自得依同
    法第159 條之1 第1 項之規定，認有證據能力，不能因陳述
    人未經具結，即一律適用同法第158 條之3 規定，排除其證
    據能力，最高法院96年度臺上字第3527號判決意旨可資參照
    。經查，證人即甲○○於本院審理時，經以證人交互詰問及
    具結程序，亦經被告丙○○行使反對詰問，已足保障被告之
    對質詰問權，則前開審判外之陳述屬傳聞證據之理由，因對
    質詰問權延緩至審判中確保而治癒，因有證據能力。再者，
    認定被告以外之人審判外陳述於未進行交互詰問前無證據能
    力之理由，係因暫不符合傳聞法則之例外事由及被告未踐行
    其對質詰問權，因而此等事由係相對性存在，被告以外之人
    經以證人身分傳喚到庭後，上述認定無證據能力之理由即有
    補正之情形，如其審判中之陳述與審判外之陳述一致者，已
    符合傳聞之例外且對質詰問權延緩至審判中保障，審判外之
    陳述自有證據能力。其先前陳述與審判中不一致者，本得做
    為彈劾證據使用而不受傳聞法則之拘束，且如證明具有刑事
    訴訟法第159條之2之例外事由，就實體構成要件犯罪事實而
    言亦有證據能力。
  (三)又支票及本票各乙紙、退票理由單、通緝書、名片、和解書
    等，為公務員職務上製作之紀錄、證明文書，或從事業務之
    人於業務上製作之紀錄、證明文書，復與本案待證事實有（
    自然）關聯性，且查無認有違背法定程序或經偽造、變造所
    取得，而顯有不可信之情況，且均經被告同意作為證據，經
    本院審酌該陳述作成之情況，認為適當。
二、公訴意旨略以：被告丙○○係桃園縣中壢市○○路398 號15
    樓之3 「鴻利開發建設股份有限公司」（下稱鴻利公司）之
    職員與鴻利公司副總經理高瑞龍（另案經臺灣桃園地方法院
    檢察署通緝中）基於行使偽造有價證券及行使偽造文書之犯
    意聯絡，於民國96年12月3 日，在鴻利公司上址，以急需資
    金周轉為由，向告訴人甲○○借款，2 人並持高瑞龍冒用丁○○名義偽簽之到期日為96年12月12日、面額為新臺幣（下
    同）40萬元、被告丙○○背書之本票1 紙，及由第3 人許麒
    榮所簽發、以華南國際商業銀行為付款人、帳號000000000
    號、票號VC0000000 號、票載發票日96年12月12日、面額40
    萬元、被告丙○○及高瑞龍冒用丁○○名義共同背書之支票
    1 紙交付告訴人甲○○供擔保，使告訴人甲○○誤信係丁○○本人簽發本票及在支票背書，而交付被告丙○○及高瑞龍
    現金40萬元，足生損害於告訴人甲○○及丁○○，嗣被告丙○○、高瑞龍屆期未還款，且避不見面，經甲○○查訪始知
    上情。因認被告丙○○涉犯刑法第201 條第2 項行使偽造有
    價證券及第216 條、第210 條之偽造私文書等罪嫌。
三、按犯罪事實應依證據認定之，無證據不得認定犯罪事實，刑
    事訴訟法第154條第2項定有明文。又認定犯罪事實所憑之證
    據，雖不以直接證據為限，間接證據亦包括在內，然而無論
    直接或間接證據，其為訴訟上之證明，須於通常一般之人均
    不致有所懷疑，而得確信其為真實之程度者，始得據為有罪
    之認定，倘其證明尚未達到此一程度，而有合理之懷疑存在
    時，事實審法院在心證上無從為有罪之確信，自應為無罪之
    判決。且刑事訴訟上證明之資料，無論其為直接或間接證據
    ，均須達於通常一般之人均不致有所懷疑，而得確信其為真
    實之程度，始得據為有罪之認定，若其關於被告是否犯罪之
    證明未能達此程度，而有合理懷疑之存在，致使無從形成有
    罪之確信，根據「罪證有疑，利於被告」之證據法則，即不
    得遽為不利被告之認定，最高法院著有76年臺上字第4986號
    、92年臺上字第1208號判例足資參照。檢察官認被告丙○○
    涉有上開犯罪嫌疑，無非係以證人即告訴人甲○○於偵查中
    所為不利被告之供述、支票及本票各乙紙、退票理由單、鴻
    利公司副總經理丁○○名片、98年4 月21日乙○玲偵秋緝字
    第637 號通緝書、和解書等為其論據。
四、訊據被告丙○○堅詞否認有何行使有價證券及行使偽造私文
    書犯行。辯稱：伊自95年6 、7 月迄96年12月任職於鴻利公
    司，擔任管理部行政主管（即公司特助），從事公司對銀行
    貸款業務、對地主聯繫、內部行政作業管理，有關票據業務
    雖有瞭解然並未經手處理。96年12月2 日是高瑞龍與告訴人
    談妥借款金額40萬元，伊與告訴人不熟，沒有介入商談。借
    款中之28萬元是告訴人在96年12月3 日中午1 時許拿到鴻利
    公司桃園縣中壢市○○路辦公室，其餘6 萬元在同日由告訴
    人送至楊梅鎮鴻利公司某建設工地接待中心交給伊，當時高
    瑞龍不在接待中心，伊持高瑞龍事先交由伊保管之面額40萬
    元之支票及本票給告訴人，因告訴人表示其等並不熟識，故
    要求伊在支票與本票背面簽收，表示已收款項，作為收據之
    意，如伊不簽名，則告訴人即不交付款項，伊只好簽名等語
    。經查：
  (一)證人即告訴人甲○○於本院審理中證稱：96年12月3 日其有
    借款給高瑞龍。高瑞龍共借款2 次，在檢察事務官調查中所
    說之借款是指第1 次，該次被告及高瑞龍均有電話與其聯絡
    ，該第1 次借款高瑞龍有開鴻利公司票，且已兌現，當時應
    該有要求高瑞龍在公司票上背書並另行開立本票，該次借款
    係由高瑞龍本人簽收；而本件係第2 次借款，是高瑞龍電話
    告知因人在外地須現款應急，要求其將現金送至鴻利公司工
    地轉交給被告丙○○，被告丙○○並未出面洽借，其至鴻利
    公司楊梅工地現場時，只有遇到被告丙○○，被告並未開口
    向其借款，因係高瑞龍電話聯繫其將現款交給被告丙○○，
    故而其認定彼等係一起借錢，因到現場時，並未見到高瑞龍
    ，因而要求被告丙○○在背面背書，用意係由被告擔任連帶
    保證人，是擔保之意。交款當時，被告丙○○僅有道謝，其
    等並未有其他對話。可能係其在電話中告知高瑞龍須將本票
    、支票一併簽發，始同意借款，是其到工地後，被告丙○○
    交付該2 紙票據由其收受時，本票右上方即有「許麒榮」之
    印文，本票背面被告丙○○是當場簽。當時其不知高瑞龍本
    名，僅知高瑞龍係鴻利公司主管。其認為是借款給高瑞龍，
    並非借給被告丙○○，僅要求被告丙○○為保證人，其認為
    高瑞龍即丁○○係因高瑞龍持鴻利公司副總經理名片丁○○
    之名片，借款之初並未因高瑞龍冒用名義而陷於錯誤，迄跳
    票後，遍尋無著高瑞龍，始知高瑞龍之本名而認為遭騙。因
    現款係被告丙○○經手，且在本票背面簽名，在本件借款事
    件過程中，其認為被告丙○○並未施用詐術，當初係因被告
    丙○○收受現款，背書後卻不處理，始認為被告丙○○詐騙
    等情綦詳（參本院卷第43頁至第49頁），核與其在偵查中所
    述大致相符（參97年度他字第1474號卷第10頁至第11頁、98
    年度偵字第1720號卷第4 頁至第6 頁、第24頁至第25頁、98
    年度調偵字第602 號卷第4 頁至第5 頁）。依證人甲○○前
    開所證，縱被告知悉「丁○○」並非高瑞龍本名，惟證人甲○○於借款之際，是否知悉上情，被告無從認定；復以本件
    借款過程係高瑞龍以丁○○名義與告訴人商談借款之數額、
    交付款項之地點、借款擔保之方式等節，被告丙○○於上開
    過程中，並未主動與證人甲○○聯繫，且就借款金額、給付
    方式、應否背書各節均無置喙餘地，僅被動受高瑞龍指定收
    受款項，況以被告交付前開票據予證人甲○○時，票據上除
    被告應證人甲○○簽名外，其餘記載事項均已完備等情，業
    據證人甲○○證述如前，則被告於交付票據之初，是否即已
    知悉所交付者係偽造之有價證券，並故意於該票據背面背書
    ，進而有行使之主觀犯意，即非無疑。另以，證人甲○○借
    款當時之主觀認知，認為借款之對象係高瑞龍，而被告僅係
    鴻利公司會計，並經高瑞龍於電話中向證人甲○○指明應收
    受款項及交付票據之執行人員，是以被告究否參與施以詐術
    之分工，亦容有疑慮。從而被告前開所辯係於證人甲○○付
    款時，當場應其要求，否則無法取得款項，始迫於無奈簽名
    於票據背面等情，即非無據。
  (二)再者，證人丁○○於本院審理中具結證述：之前透過其子黃
    啟哲介紹認識高瑞龍，曾於十餘年前見面1 次，其子在外任
    職期間，頗受高瑞龍照顧，因而高瑞龍係其子之乾爸。其本
    人與高瑞龍並無金錢往來。曾聽聞其子告知，高瑞龍在外為
    面談生意之便，偶爾會以其名義交易往來，其不知此是否為
    商談生意之策略。其與高瑞龍並無電話接觸，但有向其子表
    達談生意之策略只要不涉及違法事情，不要令其遭受拖累即
    可，其不便拒絕。迄今不曾因高瑞龍在外以其名義所為的商
    業行為而受到牽連或有其他人向其索債，亦未曾受法院傳喚
    。其不知高瑞龍以其名義在外簽發商業本票，只要不受牽累
    ，即無意見。其明白自己或授權他人以自己名義對外簽發支
    票、本票，要負擔法律上付款責任，本件其並未授權高瑞龍
    以其名義簽發該紙本票，且該本票、本票上「丁○○」之簽
    名均非其所為，其所指談生意之策略，並未包含於本票和支
    票上簽名，至本件被告其不認識，也未曾謀面等語明確（參
    本院卷第49 頁 至第51頁）。繹之上開證人丁○○所述，固
    可認其並未授權高瑞龍以其名義簽發本件本票，並於支票及
    本票上背書，而對外為簽發票據之法律行為，惟被告是否知
    悉上情，尚無從遽以認定；況且證人丁○○亦表示不認識被
    告，益徵其等並無交易往來，則高瑞龍是否徵得丁○○本人
    同意得以對外以丁○○名義從事商業交易或為簽發票據之行
    為，即非被告所明知或可得知悉。據此，即便上開支票、本
    票係高瑞龍未經丁○○同意，以其名義簽發或背書，然亦無
    證據證明此部分與被告有何關連，或其等具共犯關係。即難
    逕認被告於收受證人甲○○所交付款項時，明知本票係偽造
    之情形，於該支票及本票上背書，進而交付予證人甲○○，
    而有行使偽造有價證券及行使偽造私文書之主觀犯意。
五、綜上所述，本件依檢察官所舉各項證據方法，尚無法證明被
    告丙○○確有實施詐欺之主觀犯意，而使本院達於確信其涉
    有行使偽造有價證券、行使偽造私文書犯行之程度。此外，
    復查無其他積極證據足資認定被告有何檢察官所指犯行，自
    不能證明被告犯罪。
據上論斷，應依刑事訴訟法第301 條第1 項，判決如主文。
本件經檢察官梁光宗到庭執行職務。
中    華    民    國    99    年    5     月    27    日
              刑事第六庭  審判長法  官  錢建榮
                                法  官  林宜靜
                                法  官  呂美玲
以上正本證明與原本無異。
如不服本判決應於收受判決後10日內向本院提出上訴書狀，並應
敘述具體理由。其未敘述上訴理由者，應於上訴期間屆滿後20日
內向本院補提理由書(均須按他造當事人之人數附繕本)「切勿逕
送上級法院」。
                                書記官  李玉華
中    華    民    國    99    年    5     月    28    日

司法院資訊處製作；財團法人民間司法改革基金會備份。
